ACORDAO-COMPLETO-2395338

ACÓRDÃO 295/2020 ATA 4/2020 - PLENÁRIO

VISTOS, relatados e discutidos os embargos de declaração opostos pela Secretaria de Gestão do Ministério da Economia ao Acórdão 2948/2019-TCU-Plenário.
     ACORDAM os ministros do Tribunal de Contas da União, reunidos em sessão do Plenário, ante as razões expostas pela relatora, e com fundamento nos arts. 32, inciso II, e 34 da Lei 8.443/1992 e 174 do Regimento Interno do TCU, em:
     9.1. conhecer dos embargos de declaração e dar-lhes provimento;
     9.2. tornar sem efeito a ciência contida no subitem 9.5.2 do Acórdão 2948/2019-TCU-Plenário;
     9.3. dar ciência deste acórdão à embargante, ao procurador-chefe da Procuradoria da República no Estado de Rondônia, à Secretaria da Receita Federal do Brasil, ao Ministério da Defesa, ao Governo do Estado de Rondônia, ao Gestor do Simples Nacional - CGSN e aos responsáveis.

Embargos de declaração opostos contra deliberação expedida no âmbito de representação sobre possíveis irregularidades na condução de concorrências públicas para pavimentação asfáltica no município de Rolim de Moura/RO.

Governo do Estado de Rondônia e Ministério da Defesa (vinculador).

3. Embargante: Secretaria de Gestão do Ministério da Economia.
3.1. Responsáveis: Deterra Terraplenagens Ltda. (CNPJ 03.058.241/0001-80), Eralda Etra Maria Lessa (CPF XXX.821.702-XX), Felipe Archanjo (CPF XXX.124.692-XX), JS Engenharia Eireli (CNPJ 84.717.719/0001-38), Norman Viríssimo da Silva (CPF XXX.185.453-XX) e Samara Rocha do Nascimento (CPF XXX.588.502-XX).
3.2. Interessados: Deterra Terraplenagens Ltda. (CNPJ 03.058.241/0001-80), Governo do Estado de Rondônia (CNPJ 00.394.585/0001-71) e JS Engenharia Eireli (CNPJ 84.717.719/0001-38).

13.1. Ministros presentes: José Mucio Monteiro (Presidente), Walton Alencar Rodrigues, Raimundo Carreiro, Ana Arraes (Relatora), Bruno Dantas e Vital do Rêgo.
13.2. Ministros-Substitutos convocados: Marcos Bemquerer Costa e Weder de Oliveira.

ANA ARRAES

ministra Ana Arraes.

O secretário de Gestão do Ministério da Economia opôs embargos de declaração em face do Acórdão 2948/2019-TCU-Plenário, nos seguintes termos:
	"Em face do Acórdão 2948/2019-TCU-Plenário, Sessão de 4/12/2019, a fim de que haja por bem Vossa Excelência corrigir a obscuridade e as omissões nela existentes, cuja declaração se requer como de direito. 
	DAS OMISSÕES 
	Restou consignado no referido Acórdão a necessidade de dar ciência das deliberações a esta Secretaria 'para que, após o transito em julgado do presente acórdão, adote as providências necessárias à atualização do registro da empresa Deterra Terraplenagens Ltda. - EPP no Sistema de Cadastramento Unificado de Fornecedores - Sicaf;'. Contudo após extensa pesquisa no bojo processual, não foi constatada qual seria a atualização de registro pretendida por esta Colenda Corte de Contas. 
	Isso porque foi constatado que a referida empresa estava se valendo da condição de microempresa para usufruir do tratamento diferenciado previsto na Lei Complementar n° 123, de 2006, em certames licitatórios, apesar de integrar grupo econômico cujo faturamento ultrapassa o limite para usufruto do tratamento diferenciado da referida Lei. 
	Constatado tal fato, foi declarada a inidoneidade da referida empresa para participar, por 2 (dois) anos, de licitação na Administração Pública federal. 
	Assim, restou omissa a extensão do que seria necessário atualizar no registro da empresa, pois não fica claro se esta Secretaria deve registrar a inidoneidade da referida empresa ou se fazer constar no Sicaf a perda da condição de microempresa. Lembrando na oportunidade, que as atualizações das empresas que estão cadastradas no Sicaf são realizadas em tempo real, via direta com Receita Federal e o Tribunal Superior do Trabalho (nos casos das Certidões Negativa de Débitos Trabalhistas) . 
	DA OBSCURIDADE 
	Cabe salientar que a referida atualização do registro deverá ser feita após o trânsito em julgado do acórdão, a qual, em consulta ao Sistema processual do TCU, não foi encontrada. Ainda, resta obscuridade quanto à responsabilidade pelo registro da sanção, em decorrência do Memorando-Circular n° 46/2014 - Segecex, de 13 de novembro de 2014, especificamente nos itens 1 e 2, expedido pelo Secretário-Geral de Controle Externo, Senhor Maurício de Albuquerque Wanderley, por meio do qual orienta as unidades subordinadas à Secretaria-Geral de Controle Externo (Segecex) , que procedam o registro da sanção diretamente no Sicaf, nos termos disciplinados no § 3º da IN n° 2, de 11 de outubro de 2010, sem submissão ao relator de proposta de encaminhamento dos Acórdãos, que tratam de penalidades aplicadas à licitantes inidôneos, conforme cópia anexa. 
	Cumpre acrescentar que a Secretaria de Gestão editou a Instrução Normativa nº 3, de 26 de abril de 2018 (art. 32) , a qual prevê a disponibilização de senhas aos juízos e entidades não integrantes do Sistema de Serviços Gerais (Sisg) , que tenham interesse, para que realizem diretamente os registros de penalidades no Sicaf. Senão vejamos: 
	Instrução Normativa nº 3, de 26 de abril de 2018 
'Art. 32. O órgão ou entidade integrante do Sisg, ou que aderiu ao Siasg, responsável pela aplicação de sanção administrativa, prevista na legislação de licitações e contratos, deverá registrar a ocorrência no Sicaf. 
§ 1° A Seges disponibilizará login e senha de acesso para que o órgão ou entidade não enquadrado no caput possa efetivar diretamente o registro da ocorrência no Sicaf.'
	Ressalta-se, ainda, que a referida Instrução Normativa encontra-se em consonância com o disposto no § 2° do art. 1° do Decreto n° 3.722, de 9 de janeiro de 2001, a seguir in verbis, de modo a disponibilizar a ferramenta Sicaf aos órgãos integrantes, e aos não integrantes do Sisg, visando melhorar a qualidade dos serviços públicos e garantir a celeridade dos processos, privilegiando o princípio constitucional da eficiência na Administração Pública. Assim, quando da aplicação das sanções por ato de Improbidade Administrativa (Lei n° 8.429, de 1992) , das sanções administrativas disciplinadas pelo art. 87 da Lei n° 8.666, de 21 de junho de 1993, ou outras sanções previstas na legislação, os órgãos ou entidades, valendo-se do novel regramento infralegal, terão autonomia para inserir as penalidades no sistema automaticamente, sem a necessidade de oficiar esta Secretaria, otimizando, assim, os processos. 
	Decreto nº 3.722, de 2001 
'Art. 1° (...) 
§ 2° O SICAF deverá conter os registros dos interessados diante da habilitação jurídica, a regularidade fiscal e qualificação econômica-financeira, bem como das sanções aplicadas pela Administração Pública relativas ao impedimento para contratar com o Poder Público, conforme previsto na legislação.' 
	Assim sendo, requer-se que Vossa Excelência complete e explicite o real sentido da aludida determinação. 
	DA TEMPESTIVIDADE 
	Tendo em vista que a ciência do acórdão por este Ministério deu-se no dia 27 de janeiro de 2020, verifica-se que o prazo final para oposição dos presentes embargos encerra-se em 6 de fevereiro de 2020.
	REQUERIMENTO 
	Isto posto, requer-se a declaração da decisão anterior, confiando que Vossa Excelência proverá os presentes embargos, objetivando explicitar se a atualização do registro da empresa Deterra Terraplenagens Ltda. - EPP no Sicaf refere-se à atualização do porte da referida empresa, o que não é feito por esta Secretaria, mas de forma automática pelo Sicaf em integração com o sistema da Receita Federal do Brasil, ou à declaração de inidoneidade, bem como esclarecer quanto ao registro de sanções no Sicaf por este Tribunal à luz do Memorando-Circular n° 46/2014 - Segecex, de 13 de novembro de 2014."
	É o relatório.

José Manoel Alberto Matias Pires (OAB/RO 3.718), Renata Fabris Pinto (OAB/RO 3.126) e outros representando a Deterra Terraplenagens Ltda.

Não atuou.

EMBARGOS DE DECLARÇÃO. EXPEDIÇÃO DE CIÊNCIA À SECRETARIA DE GESTÃO DO MINISTÉRIO DA ECONOMIA. CONHECER E DAR PROVIMENTO.

REPRESENTAÇÃO (REPR)

não atuou.

Cuidam os autos, originalmente, de representação da então Secretaria de Controle Externo no Estado de Rondônia - Secex/RO sobre possíveis irregularidades ocorridas na Superintendência Estadual de Compras e Licitações (Supel) do Governo do Estado de Rondônia relacionadas a possíveis incapacidades técnico-operacional e econômico-financeira de empresas vencedoras das Concorrências Públicas 21, 22, 23, 26 e 27/18/CPLO/SUPEL/RO para pavimentação asfáltica no município de Rolim de Moura/RO, cujos recursos públicos são oriundos dos convênios do Programa Calha Norte -  Siconv 839537, 839540, 839541, 839542 e 839543, respectivamente - firmados entre a União, por intermédio do Ministério da Defesa, e o Governo do Estado de Rondônia, no valor total de R$ 20.535.556,05.
2.	Nesta oportunidade, trata-se de exame de embargos de declaração opostos pela Secretaria de Gestão do Ministério da Economia em face do Acórdão 2948/2019-TCU-Plenário, tendo em vista a seguinte ciência expedida por este Tribunal:
"9.5. dar ciência deste acórdão: 
 (...) 
9.5.2. à Secretaria de Gestão do Ministério da Economia para que, após o transito em julgado do presente acórdão, adote as providências necessárias à atualização do registro da empresa Deterra Terraplenagens Ltda. - EPP no Sistema de Cadastramento Unificado de Fornecedores - Sicaf."
3.	Atendidos os requisitos de admissibilidade dos arts. 32, inciso II, e 34 da Lei 8.443/1992 c/c o art. 287 do Regimento Interno, conheço destes embargos.
4.	Na realidade, a embargante veio aos autos objetivando "explicitar se a atualização do registro da empresa Deterra Terraplenagens Ltda. - EPP no Sicaf refere-se à atualização do porte da referida empresa, o que não é feito por esta Secretaria, mas de forma automática pelo Sicaf em integração com o sistema da Receita Federal do Brasil, ou à declaração de inidoneidade, bem como esclarecer quanto ao registro de sanções no Sicaf por este Tribunal à luz do Memorando Circular n° 46/2014 - Segecex, de 13 de novembro de 2014".
5.	No tocante à atualização do registro, cumpre esclarecer que se refere, no momento próprio, à inclusão do registro de inidoneidade da empresa Deterra no Sicaf, porquanto essa é a sanção que compete a este Tribunal aplicar, nos termos do art. 46 da Lei 8.443/1992.
6.	Assim, neste ponto, não vislumbro possibilidade de êxito dos presentes embargos.
7.	Quanto ao registro da sanção de inidoneidade no Sicaf, tomando como referencial os termos do Memorando-Circular 46/2014 da Segecex, assiste, sim, razão à embargante.
8.	Apesar de o teor do referido expediente não ter sido debatido nestes autos, reconheço que demonstra a necessidade de se prover os presentes embargos.
9.	Tal memorando-circular foi dirigido às unidades integrantes da Segecex, vazado nos seguintes termos, in verbis:
	"1. Considerando que o Tribunal, ao declarar a inidoneidade do licitante, com fulcro no art. 46 da Lei 8.443/92, pode realizar o registro dessa sanção diretamente no Sistema de Cadastro de Fornecedores - SICAF, nos termos do §3° do art. 38 da Instrução Normativa SLTI/MP n.º 2, de 11 de outubro de 2010, oriento essa unidade técnica a não submeter, ao relator, proposta de encaminhamento do acórdão a ser proferido ao Ministério do Planejamento, Orçamento e Gestão para as providências necessárias à atualização do registro do licitante no SICAF. 
	2. Informo que o Serviço de Cadastros e Cobrança Executiva - Scbex/Contas/Segest procederá diretamente à inscrição no SICAF de todos os licitantes declarados inidôneos pelo Tribunal com base no art. 46 da Lei 8443/92, independentemente de haver esse comando no Acórdão que deliberou pela inidoneidade."
10.	Claro está que, a partir da expedição do MC 46/2014, a atualização do registro no Sicaf de licitante declarado inidôneo por este Tribunal será providenciada pelo próprio TCU.
11.	Nestes termos, julgo que os presentes embargos devem ser providos no sentido de tornar sem efeito a ciência dirigida à Secretaria de Gestão do Ministério da Economia por intermédio do subitem 9.5.2 do Acórdão 2948/2019-TCU-Plenário.
	Ante o exposto, VOTO por que o Tribunal adote a deliberação que submeto a sua consideração.
TCU, Sala das Sessões Ministro Luciano Brandão Alves de Souza, em 12 de fevereiro de 2020.
ANA ARRAES 
Relatora